最高法院民事判決　　　　　　　　　　　　　　　九十三年度台上字第一二三六號
　　上　訴　人　乙 ○ ○
　　訴訟代理人　李 東 炫律師
　　被 上訴 人　甲○○○
　　　　　　　　丙 ○ ○
右當事人間請求分割遺產事件，上訴人對於中華民國九十一年十二月十一日台灣高等
法院台中分院第二審判決（九十年度重家上字第四號），提起上訴，本院判決如下：
    主  文
原判決廢棄，發回台灣高等法院台中分院。
    理  由
本件被上訴人主張：兩造之被繼承人陳阿生於民國八十七年七月一日死亡，如原判決
附表（下稱附表）編號一至七所示遺產應由兩造共同繼承，應繼分各三分之一，其中
編號一至四之不動產已辦妥公同共有之繼承登記。因兩造迄未達成分割協議，爰依民
法第一千一百六十四條規定，求為就附表所示遺產准予分割及定分割方法為：附表編
號一、三所示之不動產分歸伊二人共有，應有部分各二分之一；附表編號二、四所示
之不動產分歸上訴人所有；其餘附表編號五、六所示之股份、存款等遺產歸伊二人各
自取得二分之一，上訴人另應給付伊二人各新台幣（下同）一百十六萬九千四百八十
元五角之判決。
上訴人則以：伊於八十八年十月間因道路拓寬工程，雖自長期居住之附表編號一、三
所示不動產遷離，然迄今仍在該處設攤販賣豬肉維生。被上訴人甲○○○係自七十九
年始在該處一樓營業賣麵，被上訴人丙○○則大部分時間未在該處做生意，自應將之
分歸伊取得，其餘遺產歸被上訴人取得，應有部分各二分之一，伊願另給付被上訴人
各二百八十九萬九千四百三十五元五角。又被上訴人將附表編號一、三所示不動產之
部分出租他人，該租金收益為遺產所生孳息，仍為遺產之一部分，亦應一併分割等語
，資為抗辯。
原審以：兩造為陳阿生之繼承人，附表所示財產為陳阿生之遺產，應由兩造共同繼承
，其應繼分各三分之一，兩造迄未達成分割之協議，以及被上訴人願就分得之不動產
維持共有關係等事實，為兩造所不爭，復有遺產稅免稅證明書、戶籍謄本、繼承系統
表、聯信銀行水湳分行存摺類往來明細表、土地及建物登記謄本、遺產明細表為憑，
堪認為真實。被上訴人據以訴請分割該遺產，於法尚無不合。查附表編號一、三所示
為三層樓房之不動產，位於大福社區水湳市場內，其中面臨長安路二段之一樓屋內三
分之二，由甲○○○經營麵攤生意；屋外道路部分由丙○○使用，即一部分由其祖母
擺設菜攤，一部分以每月二萬五千元之租金出租訴外人擺設魚丸攤。面臨中清路六五
巷之一樓屋內三分之一，由上訴人放置物品，上訴人並在屋外擺設肉攤，且將其餘部
分借與訴外人擺設海鮮、水果等攤位。至於二、三樓部分目前無人居住，僅放置上訴
人之物品。另附表編號二、四所示不動產亦係三層樓房，現由上訴人及其子女居住使
用，有現場履勘筆錄可稽，足證附表編號一、三所示不動產一樓內部主要使用者為甲
○○○，二、三樓部分則閒置未用；編號二、四所示不動產使用者為上訴人。經考量
上訴人與被上訴人不睦、不動產使用狀況、被上訴人願保持共有編號一、三所示之不
動產，復願將該不動產鑑定價值提高為五百零三萬八千九百六十一元，同時捨棄上訴
人之金錢補償等情，認將編號一、三所示之不動產分歸被上訴人共同取得，其餘遺產
分歸上訴人取得之分割方法，可免兩造共處一處營生而生糾葛、使被上訴人得繼續營
業，上訴人一人另覓營業場所，較被上訴人二人尋找新址為易；其取得現住居之編號
二、四所示不動產，可免遷居之苦，該部分鑑定價值又高於編號一、三所示之不動產
，再加上編號五、六、七所示之遺產分歸上訴人所有，其分得之財產總價值遠超過被
上訴人，且因被上訴人之捨棄，而不必另補償被上訴人，即非全然不利於上訴人。因
認第一審判決准予分割，雖無不當，惟就分割方法既有所變更，爰將第一審判決廢棄
，改定分割方法如原判決主文第二項所示。
按民法第一千一百四十八條第一項規定，繼承人自繼承開始時，除本法另有規定外，
承受被繼承人財產上之一切權利義務。又繼承人有數人時，在分割遺產前，各繼承人
對於遺產全部為公同共有，同法第一千一百五十一條定有明文。是被繼承人所遺債務
，以及在遺產分割前，因遺產所生之收益、負擔，即均為遺產之一部分，應為繼承人
全體公同共有。查附表編號一、三所示之遺產，於分割前由被上訴人出租他人，並有
相當數額之租金收益，為原審所認定（另見一審卷八六至九六頁之房屋租賃契約書）
；而編號二、四所示之不動產上似有最高限額之抵押權設定（見一審卷一八○頁），
則上訴人辯稱該租金收益及抵押相關債務為遺產之一部分，應納入分割範圍（見一審
卷六○、六三頁），即非全然無據。苟被上訴人所請求分割者，僅屬陳阿生遺產中之
一部分，而非就其全部遺產為整體之分割，自非法之所許。其次，裁判分割共有物，
應考量公平性、實用性、利益均等性等原則。編號一、三所示之不動產，目前除為上
訴人及甲○○○設攤營生外，並由兩造將其餘空間出租或借與他人，倘均收取相當數
額之租金，其經濟價值是否為單純之不動產本身之鑑價所能彰顯？究竟被繼承人陳阿
生之遺產範圍如何？編號一、三所示之不動產，其實際價值（除不動產本身之價值外
，應包括其使用效益）若干？均攸關分割之公平性、利益均等性。於原審未再詳為調
查審究致各該事實未臻明確前，本院殊無從為法律上之判斷。又分割共有物之訴，係
以共有物分割請求權為其訴訟標的，法院認原告請求分割共有物為有理由，即應依民
法第八百二十四條第二項定其分割方法，毋庸為「准予分割」之諭知，不可將之分為
「准予分割」及「定分割方法」二訴。故如當事人對於「定分割方法」之判決，聲明
不服，提起上訴，其上訴效力應及於訴之全部（准予分割及定分割方法）。原判決主
文第二項准予分割之諭知，即有違誤。上訴論旨，指摘原判決不當，求予廢棄，非無
理由。
據上論結，本件上訴為有理由。依民事訴訟法第四百七十七條第一項、第四百七十八
條第二項，判決如主文。
中　　　華　　　民　　　國　　九十三　　年　　　六　　　月　　二十四　　日
                              最高法院民事第七庭
                                  審判長法官  蘇　茂　秋
                                        法官  朱　建　男
                                        法官  蘇　達　志
                                        法官  陳　碧　玉
                                        法官  沈　方　維
      右正本證明與原本無異
                                              書  記  官
中　　　華　　　民　　　國　　九十三　　年　　　七　　　月　　　六　　　日
                                                                        Ｑ
